臺灣高等法院民事判決　　　　　　　　　 95年度上字第932號
上　訴　人　丙○○
　　　　　　丁○○
　　　　　　乙○○○
　　　　　　陳旻慧
共　　　同
訴訟代理人　楊鈞國律師
　　　　　　楊惠琳律師
被 上 訴人　財政部國有財產局台灣北區辦事處
法定代理人　甲○○
訴訟代理人　龔維智律師
上列當事人間返還不當得利等事件，上訴人對於中華民國95年9
月15日臺灣士林地方法院94年度訴字第1805號第一審判決提起上
訴，經本院於96年1月9日言詞辯論終結，判決如下：
    主      文
上訴駁回。
第二審訴訟費用由上訴人負擔。
原判決主文第一項所命給付之其中新臺幣貳佰捌拾柒萬陸仟參佰
零柒元本息部分，擴張為上訴人應連帶給付被上訴人。
    事實及理由
一、本件被上訴人於原審係請求上訴人應給付新臺幣 (下同)482
    萬8,387元本息，嗣於提起上訴後之民國 (下同)95 年11 月
    22日，就其中287萬6,307元本息部分，具狀擴張為請求上訴
    人連帶給付 (見本院卷第23頁)，經核符合民事訴訟法第446
    條第1項但書、第255條第1項第3款所規定之擴張應受判決事
    項之聲明，自應准許。合先敘明。
二、上訴人聲明求為判決：(一)原判決關於不利上訴人部分廢棄。
    (二)上開廢棄部分，被上訴人在第一審之訴及假執行之聲請均
    駁回。(三)擴張之聲明駁回。
    被上訴人聲明求為判決：(一)上訴駁回。惟其中287萬6,307元
    本息部分擴張聲明為上訴人應連帶給付被上訴人。
三、被上訴人主張：伊為坐落台北市○○區○○段3小段96、101
    、102及103地號國有土地（下稱系爭土地）之管理機關，因
    上訴人之被繼承人陳錦榮於生前將其所有之門牌號碼台北市
    南港區○○路○段266巷3號房屋 (下稱系爭房屋)予以擴建，
    並於屋旁搭建棚架、鐵皮屋、廁所 (下稱系爭違章建物）使
    用，而無權占有系爭土地迄今，獲有未支付租金而使用系爭
    土地之利益，致國庫受有損害等情，爰本於繼承及不當得利
    之法律關係，求為命被上訴人給付482萬8,387元本息，並在
    本院就其中287萬6,307元本息部分，擴張聲明請求上訴人應
    連帶給付之判決。(另超過上開金額之請求，業經原審判決
    被上訴人敗訴確定)。
    上訴人則以：系爭違章建物目前僅由上訴人乙○○○一人居
    住使用，上訴人丙○○、丁○○、陳旻慧3人並未居住使用
    ，且系爭違章建物係上訴人之被繼承人陳錦榮所搭建，並非
    上訴人之行為所為，而棚架、鐵皮屋等物，亦不具有使用上
    之價值，故伊等並未無權占有系爭土地。況縱認上訴人係無
    權占有系爭土地，亦應以上訴人因此所受之利益為限，而兩
    造曾於94年6月10日就相鄰之同小段103-2地號土地，簽訂國
    有基地租賃契約，租用土地面積共計80平方公尺，每月租金
    7,183元，依此計算該土地每平方公尺之每月租金額應僅為
    90 元，故計算上訴人無權占有系爭土地所應返還之不當得
    利金額，亦應比照上開同小段103-2地號土地之租金額，方
    屬合理，被上訴人主張以公告地價年息5%計算租金額，尚嫌
    過高云云，資為抗辯。
四、被上訴人主張系爭土地為其管理之國有土地，上訴人之被繼
    承人陳錦榮於其上搭建系爭違章建物使用之事實，業據其提
    出土地登記謄本為證 (見原審卷第11至14頁)，且為上訴人
    所不爭執，而系爭違章建物確占有系爭土地如附圖所示編號
    Ａ、Ｂ、Ｃ1、Ｃ2、Ｃ3、Ｄ、Ｅ、Ｆ部分，各該部分所占
    用系爭土地96、101、102、103地號土地之面積，如附表一
    所示，分別為12、124、173、247平方公尺，亦據原審會同
    臺北市松山地政事務所至現場勘測屬實，有勘驗筆錄及土地
    複丈成果圖可證 (見原審卷第95至101、110至112頁)，自堪
    認為真實。
五、被上訴人主張上訴人因繼承而取得系爭違章建物之事實上處
    分權，受有占用系爭土地之利益，致被上訴人受有損害，爰
    依繼承及不當得利之法律關係，請求上訴人給付及連帶給付
    如其聲明所示金額等語；而上訴人則以前揭情詞置辯。經查
    ：
(一)、按繼承人自繼承開始時，承受被繼承人財產上之一切權利義
    務；又繼承人有數人時，在分割遺產前，各繼承人對於遺產
    全部為公同共有；又對於物有事實上管領之力者，為占有人
    ，民法第1148條前段、第1151條、第940條定有明文。本件
    上訴人丙○○、丁○○、陳旻慧之父陳錦榮已於93年8月21
    日死亡，有戶籍謄本可證 (見原審卷第153頁)，是彼等3人
    依民法第1138條第1款之規定，自應與陳錦榮之配偶即上訴
    人乙○○○ (見原審卷第31頁)，共同繼承陳錦榮之財產上
    一切權利義務。而系爭違章建物為陳錦榮生前所搭建，既為
    上訴人所不爭執，且經本院赴現場勘驗發現系爭房屋擴建部
    分 (即如附圖編號Ｂ扣除占用103-2地號土地部分)與系爭房
    屋結合為一體，供作廚房、浴室及曬衣間使用；系爭房屋前
    方搭建2層樓之鐵皮屋1間 (即如附圖編號Ａ部分)，於1樓放
    置神桌及陳錦榮牌位，2樓則設有床舖可供居住，並以鐵皮
    延伸至緊臨台北市○○路○段道路處設置電動鐵捲門一座，
    供為管制出入系爭房屋及系爭違章建物之用；系爭房屋左側
    搭建1層樓高之鐵皮屋3間 (即如附圖編號Ｃ1、Ｃ2、Ｃ3部
    分)，Ｃ1部分內擺設有床舖及桌櫃，現供人居住，Ｃ2部分
    及Ｃ3部分均設有鐵捲門管制出入；系爭房屋左後方原以鐵
    皮及木板搭建房屋1間 (即如附圖編號Ｄ部分)，外側鐵皮部
    分現已拆除，僅留支架，內側仍留有木板房間1間，其內堆
    置雜物使用；系爭房屋正後方搭建廁所1間 (即如附圖編號
    Ｅ部分)，其內所設沖水馬桶1具仍可使用；系爭房屋與系爭
    違章建物間搭有鐵皮棚架相連 (即如附圖編號Ｆ部分)，棚
    架下方空地，置有上訴人陳旻慧貯存其所販售麵條使用之冷
    凍櫃1台，後方則供堆放雜物使用，有勘驗筆錄及現場照片
    可證 (見本院卷第39至47頁)，足認系爭違章建物在使用上
    具有排他性，且有財產上之價值，可為繼承之標的，是上訴
    人所為系爭違章建物不具使用價值之抗辯，殊不足取。從而
    ，上訴人業因繼承而公同共有取得系爭違章建物之事實上處
    分權，成為系爭違章建物之占有人，
(二)、次按無法律上之原因而受利益，致他人受損害者，應返還其
    利益，民法第179條前段定有明文。又無權占有他人土地，
    可能獲得相當於租金之利益，為社會通常之觀念 (最高法院
    61年台上字第1695號判例參照)。系爭違章建物占有系爭土
    地既無合法權源，其事實上之處分權人即上訴人自屬無法律
    上之原因，而獲有相當於租金之利益，致系爭土地之所有權
    人即國家受有無法使用土地之損害，是被上訴人本於系爭土
    地之管理機關地位，請求上訴人返還相當於系爭土地租金之
    利益，自屬有據。至上訴人間如何利用系爭違章建物，並不
    因而影響彼等均係事實上處分權人之地位，是上訴人所為系
    爭違章建物現僅由上訴人乙○○○1人使用之抗辯，縱令屬
    實，亦不影響彼等獲有上揭不當得利之認定。又繼承人對於
    被繼承人之債務負連帶責任，民法第1153條第1項定有明文
    。系爭違章建物於93年8月21日上訴人之被繼承人陳錦榮死
    亡前，係由陳錦榮享有事實上處分權，已如上述，是陳錦榮
    生前無權占有系爭土地，所受相當於租金之不當得利，自應
    對被上訴人負返還責任，因此，被上訴人主張上訴人為陳錦
    榮之繼承人，應就陳錦榮上開不當得利之債務負連帶返還責
    任，自屬可取。
(三)、再按城市地方房屋之租金，以不超過土地及其建築物申報總
    價年息10%為限，此並於租用基地建築房屋準用之；又上開
    所謂土地價額，係指土地所有權人依土地法所申報之地價，
    惟公有土地依各宗土地之公告地價為申報地價，土地法第97
    條第1項、第105條、第148條及土地法施行法第25條前段及
    平均地權條例施行細則第21條前段分別定有明文。爰斟酌本
    件系爭房屋距公車站（松山磚廠站）約2分鐘，車行可達台
    北車站，步行至松山火車站約15分鐘，附近多為工廠，而如
    附圖所示編號Ａ部分之違章建物，則緊鄰台北市○○路○段
    道路之情形，業經原審及本院赴現場勘驗屬實，有勘驗筆錄
    可證（見原審卷95頁、本院卷第39頁），足見系爭土地之所
    處位置，交通便利，生活機能健全；並經參酌行政院82年4
    月23日臺82財字第11153號函示「國有出租基地租金率調整
    方案」第1點所明定：「國有出租基地，自民國82年7月1日
    起，一律依照土地申報地價年息5%計收租金」 (見原審卷第
    68頁)，認應按系爭土地申報地價即公告地價年息5%計算為
    適當。雖上訴人抗辯稱系爭房屋坐落之103-2地號土地，係
    由彼等以每月7,183元之租金向被上訴人承租，故系爭土地
    之不當得利亦應比照計算云云，並提出國有基地租賃契約書
    為證 (見原審卷第135頁)。惟查上開103-2地號土地之租金
    計收方式，係依行政院於83年7月14日以臺83財27162號函核
    定增列減租優惠事項「國有出租基地面積在100平方公尺以
    內 (包含承租面積超過100平方公尺，其在100平方公尺以內
    之範圍)供承租人自用住宅使用者」辦理，業據被上訴人提
    出該函文及計算表為證 (見原審卷第139至140頁)，且為上
    訴人所不爭執 (見原審卷第146頁)；而系爭土地之無權占用
    現況，既不符合該函示要件，自無從比附援引該項規定，是
    上訴人所為此部分之抗辯，尚不足取。
(四)、被上訴人主張上開96、101、102及103地號土地，各自92年
    10月1日、89年9月6日、93年7月1日及89年9月6日起，陸續
    為上訴人之被繼承人陳錦榮所占用，既為上訴人所不爭執 (
    見原審卷第148、152頁)，而其被占用面積，分別為12平方
    公尺、124平方公尺、173平方公尺及247平方公尺，亦如上
    述，則依系爭土地之公告地價即申報地價 (見原審卷第69至
    72頁)年息5%計算，迄被上訴人所請求之95年7月1日止，上
    訴人所應返還被上訴人之不當得利金額，應為482萬8,387
    元，而其中之287萬6,307元部分，屬上訴人之被繼承人陳錦
    榮生前所應負之債務，應由上訴人負連帶返還責任（計算式
    詳如附表二所示）。末按給付無確定期限者，債務人於債權
    人得請求給付時，經其催告而未為給付，自受催告時起，負
    遲延責任，其經債權人起訴而送達訴狀或依督促程序送達支
    付命令或為其他相類之行為者，與催告有同一之效力；又遲
    延之債務，以支付金錢為標的者，債權人得請求依法定利率
    計算之遲延利息，民法第229條第2項、第233條第1項前段定
    有明文，是被上訴人請求上訴人給付或連帶給付自支付命令
    送達之翌日即94年10月1日起 (見原審卷第23頁)，至清償日
    止，按年息5%計算之利息，亦屬有據。
六、綜上所述，被上訴人依據繼承及不當得利之法則，請求上訴
    人給付482萬8,387元及自94年10月1日起至清償日止按年息
    5%計算之利息，並在本院擴張聲明就其中287萬6,307元本息
    部分請求上訴人連帶給付，均屬應予准許。從而，原審就上
    開應予准許 (不含擴張之聲明)部分，所為上訴人敗訴之判
    決，並無不合，上訴人之上訴論旨就上開部分指摘原判決此
    部分不當，求予廢棄改判，為無理由。
七、至兩造其餘之攻擊或防禦方法及未經援用之證據，經本院斟
    酌後，認為均不足以影響本判決之結果，自無逐一詳予論駁
    之必要，併此敘明。
八、據上論結，本件上訴人之上訴為無理由，被上訴人擴張之聲
    明為有理由，依民事訴訟法第449條第1項、第78條，判決如
    主文。
中　　華　　民　　國　　96　　年　　2　　月　　13　　日
                    民事第六庭
                        審判長法　官  林鄉誠
　　  　　　　　　　　　  　　法　官  楊豐卿
　　　  　　　　　　　　  　　法　官  許紋華
正本係照原本作成。
上訴人如不服本判決，應於收受送達後20日內向本院提出上訴書
狀，其未表明上訴理由者，應於提出上訴後20日內向本院補提理
由書狀（均須按他造當事人之人數附繕本）上訴時應提出委任律
師或具有律師資格之人之委任狀；委任有律師資格者，另應附具
律師資格證書及釋明委任人與受任人有民事訴訟法第466條之1第
1項但書或第2項（詳附註）所定關係之釋明文書影本。
中　　華　　民　　國　　96　　年　　 2　　月　　14　　日
  　　　　　　　　　　　　　　書記官  潘大鵬
附註：
民事訴訟法第466條之1（第1項、第2項）：
對於第二審判決上訴，上訴人應委任律師為訴訟代理人。但上訴
人或其他法定代理人具有律師資格者，不在此限。
上訴人之配偶、三親等內之血親、二親等內之姻親，或上訴人為
法人、中央或地方機關時，其所屬專任人員具有律師資格並經法
  院認為適當者，亦得為第三審訴訟代理人。
